【裁判字號】    91,訴,241
【裁判日期】    920605
【裁判案由】    給付工程款
【裁判全文】
臺灣臺中地方法院民事判決  九十一年度訴字第二四一號
    原      告  林正文
    訴訟代理人  甲○○
    被      告  台灣協進技研
                股份有限公司        設台中市西屯區○○○○街二五０巷一號
    法定代理人  乙○○        .
    訴訟代理人  陳呈雲律師
右當事人間請求給付工程款事件，本院判決如左：
    主      文
被告應給付原告新台幣壹佰零肆萬陸仟壹佰玖拾玖元及自民國九十年六月七日起至清
償日止，按週年利率百分之五計算之利息。
原告其餘之訴駁回。
訴訟費用由被告負擔三分之一，餘由原告負擔。
本判決原告勝訴部分，於原告以新台幣參拾伍萬元供擔保後，得假執行。被告如於假
執行程序實施前，以新台幣壹佰零肆萬陸仟壹佰玖拾玖元為原告預供擔保，得免為假
執行。
原告其餘假執行之聲請駁回。
    事      實
甲、原告方面：
  壹、聲明：
    一、被告應給付原告新台幣（下同）三百四十一萬四千七百二十四元，及自民國
        （下同）九十年六月七日起至清償日止按年息百分之五計算之利息。
    二、願供擔保請准為假執行之宣告。
  貳、陳述：
    一、兩造於民國（下同）八十九年十一月二十一日簽訂工程承攬合約（下稱系爭
        契約），將原由訴外人簡賜銘所經營之銘鴻土木包工業（以下簡稱簡賜銘）
        於八十九年五月間向被告所承攬之「大統益股份有限公司６００Ｔ／Ｄ廢污
        水處理工程土木工程」（下稱系爭工程）轉由原告承作，約定工程總價四百
        五十三萬六千元，並由原告概括承受簡賜銘就系爭工程之所有權利、義務，
        原告且保證不漏水、不龜裂、槽體內壁防水層施工。同年十二月間，原告已
        依約完成系爭工程百分之八十八，詎被告竟藉詞原告延誤工期、工程品質不
        佳，無故於同年十二月二十日終止系爭契約，拒絕原告再進場施工，原告不
        得已乃同意終止系爭契約，而系爭契約終止時，原告已完成系爭工程之百分
        之八十八，依被告向業主大統益股份有限公司（下稱大統益公司）所請領之
        系爭工程工程款四百八十八萬四千七百八十八元之百分之九十二計算，被告
        應給付之工程款為三百九十五萬四千七百二十四元，加上被告應退還原告之
        履約保證金四十五萬元、應退百分之五之營業稅十一萬元（以發票金額二百
        二十萬元計算）、及被告應補貼原告之場地遷移費四十萬元等，再扣除原告
        已受領之一百五十萬元後，被告計尚有工程款共三百四十一萬四千七百二十
        四元迄未給付，爰依承攬契約之法律關係，請求被告給付系爭工程款。又因
        被告係於九十年六月七日向業主大統益公司領得系爭工程之工程款，而原告
        前於九十年一月十七日曾以存證信函催告被告給付系爭工程款及退還保證金
        ，故併請求自九十年六月七日起至清償日止，按週年利率百分之五計算之法
        定遲延利息。
    二、對被告抗辯所為之陳述：
      (一)原告為簡賜銘承攬系爭工程之資金提供者，系爭工程實際上始終均係由原告
        負責施工，履約保證金四十五萬元亦係由原告交付被告，至簡賜銘實際上僅
        係向原告支薪而負責現場工地而已。又被告自與簡賜銘簽定承攬契約後，一
        直無法依約讓原告進場施工，拖延至八十九年九月底原告方才能進場施工，
        原告施作系爭工程並無拖延，迄被告發函終止系爭契約時止，原告已完成系
        爭工程百分之八十八及部分追加工程，反係被告自開工後，一再未依兩造契
        約付款辦法之約定，每月依施工進度估驗付款百分之八十，屢次遲延付款，
        故違反兩造間契約之約定者為被告，並非原告。被告既無法依約讓原告按時
        進場施工，復未依約按時付款，則系爭工程施工進度遲延自不得歸咎於原告
        ，而屬應歸責於被告，被告仍以契約原定之八十九年十一月三十日為完工期
        限，至不合理。
      (二)對系爭工程原告施作部分，有混凝土抗壓強度不足導致槽體漏水之瑕疵部分
        不爭執。惟槽體漏水之瑕疵可經由混凝土抗壓防水補救施工加以解決，此僅
        係原告應負擔瑕疵修補費用之問題，被告尚不得據以拒絕給付系爭工程之全
        部工程款。
      (三)對被告所提附表一土木設備工程費明細（以下均簡稱附表一）單價欄係兩造
        約定之計價單價、該表所示數量欄為零部分為原告未施作之工作項目、及被
        告抗辯系爭契約之承攬報酬係按附表一所報總價百分之九十二計算部分不爭
        執。另附表一除下列項目之記載不正確外，其餘項目不爭執：
        (1)編號五部分，原告係以三千磅混凝土（即預拌２１０ＫＧ／ＣＭ混凝土）
          施作，三千磅混凝土水泥價格較原約定之二千磅混凝土（即預拌１４０Ｋ
          Ｇ／ＣＭ混凝土）價格為高，故該部分原告雖未依約施作二千磅混凝土，
          被告仍應將該部份已施作之數量計價付予原告。
        (2)編號六號部分，原告施作之數量應為八百零三點五立方米。此由編號七號
          清水模板部分原告已施作完成，而模板既已完成不可能不灌漿，足見原告
          已完成灌漿，僅其中向環球水泥訂購之一百多立方米預拌混凝土係由被告
          付款而已，該部分原告同意扣除。
        (3)編號二十二號部分，搭架係指搭鷹架，兩造約定之單價為二十萬元，該部
          分原告已施作完成，否則無法施工，亦無法拆模板，被告只計算百分之五
          十工程款，顯不正確。
        (4)編號二十七號運雜費部分，被告應按工程進度比例計算給付原告。
        (5)編號二十八號部分，兩造約定之單價為二十五萬元，原告施工進度已達百
          分之八十八，被告以百分之五十計算工程管理費亦不正確。
      (四)關於被告抗辯代為支付之工程款、防水修繕工程款、續建工程費用及違約金
        部分，分述意見如下：
        (1)被告抗辯代為支付工程款五十五萬三千一百八十六元部分：除其中給付建
          優企業一萬九千五百元、蔡春義十八萬四千零八十元及蘇國安六萬元，原
          告承認之外，其餘被告逕向第三人清償，未經原告承認，不生清償之效力
          ，原告就此代為支出部分不承認之。
        (2)槽體修繕、抗壓補強及防水施工費用一百三十二萬零三百五十元部分：
          1.其中「法固防水泥打底」、「壓克力複合式防水２ｍｍ」二項補救工程
            為原告於系爭契約中應負責之工程範圍，被告另僱請昕華公司就該槽體
            混凝土瑕疵修復費用五十八萬五千九百元部分，原告同意自請求給付之
            工程款中扣款，以示負責。
          2.被告所列施工項目，其中「防水層內壁第一層水泥砂漿飾平粉刷」，原
            未列於昕華公司估價單及「污水處理工程槽體滲漏改善計劃」中，「混
            凝土人工打除」則早已列入昕華公司估價單中，被告另列打除工現金支
            付費用，不符工程承攬施工慣例。
          3.昕華公司估價單上所列「七厘石粉刷」即原設計之「七厘石粉光」，依
            合約後附工程費用明細表9.及追加部分，共四十八萬八千二百五十元，
            該部分既經被告終止系爭契約、收回自行施工，乃屬未完工程續建之費
            用，不得自原告之工程款中扣除。
        (3)未完工程續建之工程費一百三十六萬零九百九十八元部分：被告自終止契
          約後，原告已無法進入工地負責施工，後續工程進行與原告無關，應自行
          負責。
        (4)被告主張工程遲延、違約金八十萬五千五百四十四元部分：被告先則違約
          未讓原告按時進場施工，嗣又未按期支付工程款，不得以原定八十九年十
          一月三十日為完工期限，已如前述，則原告顯無逾期之情事，被告主張因
          原告遲延而應支付逾期罰款已屬無據，況大統益公司並未向被告請求逾期
          完工之逾期罰款，被告實際上並無損害，自不應對原告為逾期罰款。再被
          告所提附表四工程項目7.以清水模板施工一項，拆模後，結構体表面不盡
          平滑，原告隨即僱工以表面粉刷處理，且經業主估驗通過，被告扣除價差
          三十六萬二千六百二十四元，亦不合理。
      (五)系爭契約簽訂後，因大統益公司變更施工地點，故大統益公司支付被告場地
        遷移費八十萬元，而因施工地點變更，原告之施工難度增加，被告自應補貼
        原告場地遷移費四十萬元。
      (六)簡賜銘向被告借款二十萬元部分，簡賜銘係在兩造訂約、由原告承受系爭工
        程之權利、義務後，才向被告借款，足見該部分之借款係簡賜銘私人之借款
        ，與系爭工程無關，自不得在系爭工程款中扣除。
  參、證據：提出合約書、工程承攬合約各乙件、被告函件二件、台中郵局第四八一
      號存證信函、履約保證金收據、保險費收據、估價單、增加工程明細表、模板
      組立工程合約書、紮筋工程合約書、工程合約書、簡賜銘收文證明、監工日報
      表各乙件、支票二紙為證，並聲請訊問證人金聖斐及向大統益公司調取系爭工
      程估驗、付款紀錄及施工日報表等資料、向台灣銀行台中工業區分行調取被告
      帳戶支票兌現紀錄資料。
乙、被告方面
  壹、聲明：
    一、原告之訴及假執行之聲請均駁回。
    二、如受不利之判決，願供擔保請准免為假執行之宣告。
  貳、陳述：
    一、被告承攬「大統益股份有限公司６００Ｔ／Ｄ廢污水處理工程」後，原將其
        中土木工程部分（即系爭工程）發包予訴外人簡賜銘即銘鴻包工業施作，嗣
        於八十九年十一月二十一日轉由原告代替接續承攬，兩造於簽訂承攬契約書
        上註明：「1.本契約書為銘鴻土木包工業承攬台灣協進技研公司『大統益污
        水處理場』土木工程全部責任與權利之延續。」然簡賜銘及原告承攬系爭工
        程後，均未親自施工，轉與訴外人福成混泥土有限公司（下稱福成公司）另
        行簽訂供料契約併施工，然因簡賜銘與原告於福成公司施工期間，均未親自
        善盡現場監督施工之責，致施工品管不良，因混凝土抗壓強度不足，造成污
        水槽底部與牆面接縫處嚴重漏水，而有重大瑕疵，被告不得已，遂於八十九
        年十二月二十日以（八九）技字第一二二０號函通知原告終止系爭契約，並
        自該日起自行鳩工修補漏水瑕疵及完成為施作部分之工程。原告所施作之系
        爭工程既有瑕疵，且無法修補，工程復未能按時完工，被告自得依民法第五
        百零二條第一項、第二項規定，請求減少報酬，並請求原告負擔被告將系爭
        工程另行交付他人施作完成所支出費用。
    二、又系爭契約「六、工程管理」即已載明就土木施工部分約定「本工程施工
        進行中，甲方（即被告，以下同）如發現不合格項目，乙方（即原告，以下
        同）必需立即更正改善。如情形嚴重，經甲方查明屬實，須拆除重作者，甲
        方得留置應付各款外，乙方並應補償甲方因此遭受之損失，不得異議」。且
        有關逾期違約罰款部分於系爭契約「十、逾期罰款」約定「乙方如不能於
        約定期限內完成承攬之全部工程時，每逾一日應罰五千元，罰款在乙方工程
        款內扣除，不足部分應連帶保證人代為履行，並自願放棄先訴抗辯權。乙
        方應遵照甲方指示，不得無故停工或逾延，如有故違致甲方認為不能依限時
        完工時，經通知在三日內，未見改善，甲方得予以解除，並通知連帶保證人
        ，另僱工繼續施工，乙方不得要求將器材、設備搬離現場，乙方除已收受之
        工程款外，不得請求任何費用，並應賠償甲方因此遭受之損失。．．．
        」，原告既有前述施工期間發生工程瑕疵無法補正之情事，且逾兩造約定完
        工期限之八十九年十一月三十日仍未能完工，則依兩造上開約定，除已經領
        取之工程款外，自不得再向被告請求工程款。
    三、系爭工程迄八十九年十二月二十日終止時止，原告已施工之項目及進度如附
        表一所示，依原告已施作之項目及進度計算，被告應給付原告之工程款為三
        百十五萬五千八百八十五元，扣除原告已請領之工程款一百五十萬元、
        被告代原告支付小包及工人工資之費用五十五萬三千一百八十六元（項目及
        金額如附表二所示）、被告自行僱工修補槽體漏水瑕疵所支出之費用一百
        三十二萬零三百五十元（施工項目及金額如附表三所示）、原告遲延完工
        之違約款八十萬五千五百四十四元（項目及計算如附表四所示）、及原告
        未完工部分經被告自行僱工完成所支出之工程費一百三十六萬零九百九十八
        元（項目及金額如附表五所示）後，原告已無工程款可資請領，原告訴請給
        付工程款，洵屬無據。另就原告對附表一之意見，陳述如下：
      (一)編號五部分，被告已計入編號六號所示三千磅混凝土之追加價款中。
      (二)編號六號部分，兩造原約定之數量為八百零二立方米，後追加一點五立方米
        無誤，然因原告只施作主槽區主體部分，主槽區頂板及其上方之機房、控制
        室均未施作，主槽區走道、樓梯、沉澱池溢流堰及斜底均未灌漿完成，污泥
        曬乾床亦未施作，此由八十九年十二月八日之施工日報表所示，當時上開控
        制機房等均尚在組模、紮筋階段，不可能灌漿，原告稱已全部灌漿完成，顯
        非事實，依原告所提灌漿數量表計算，原告實際施作之數量僅為五百三十五
        立方米。
      (三)編號二十二號確係搭鷹架之費用，該部分所指鷹架有部分係七厘石粉刷及內
        外牆使用，原告只施工至灌漿部分，而依施工日報表所示，原告自八十九年
        十月二十七日灌漿後，至同年十一月十日停工時止，只有從事拆模板之工作
        ，而拆模板只有高處才需用鷹架，低處不需使用鷹架，故其鷹架部分並未全
        部完成。
      (四)編號二十七號運雜費係工程全部完工後清理廢棄物之費用，原告並未完成系
        爭工程，不得請求該項費用。
    四、兩造簽訂系爭契約後，原告根本未履行所謂銘鴻包工業（即簡賜銘）合約之
        延續，並未進場施工，迄被告終止系爭契約時止，所有已施作之工程均係由
        簡賜銘所施作，因此有關系爭工程所生之權利義務仍然存在於被告與簡賜銘
        間。至於原告所提出之履約保證金收據係原告另立契約時，要求被告重開延
        續簡賜銘繳付之收據，被告並無接手原告任何履約保證金，至於簡賜銘所繳
        付之履約保證金四十五萬元，已不足抵扣工程違約款。
    五、系爭工程自設計之初乃至全部施工完畢止，全部工程之施工均在大統益公司
        廠址內，並無場地遷移追加款項目，雖大統益公司嗣後有支付八十一萬餘元
        場地遷移廢予被告，然係因變更機電管線長度之補助費，該項費用係被告在
        土木工程完工後，才向大統益公司要求，此由土木工程係在九十年二月一日
        估驗，而補助費之機電部分係同年六月十六日才估驗，即可知該項費用與系
        爭工程完全無關，原告請求支付場地遷移補助費，實屬無據。
    六、被告未曾收受原告所交付之發票，何來應退還發票稅金？又業主大統益公司
        雖未向被告請求遲延完工之罰款，然此係被告事後以除將系爭工程瑕疵修補
        完成外，並允諾所承包之廢污水處理設備試運轉一年、試運轉期間有關藥劑
        由被告提供，且將保固期間延長為三年為條件，而取得大統益公司之諒解。
    七、另系爭工程進行中，簡賜銘曾向被告借款二十萬元供為系爭工程之週轉金，
        原告既概括承受簡賜銘之權利、義務，該二十萬元借款亦應自工程款中扣除
        。
  參、證據：提出混凝土抗壓強度測試報告二紙、存證信函、支付工程明細表、設計
      圖、原告手寫簽單、支票各乙件、支付憑單二十七件、照片二十七幀為證，並
      聲請訊問證人簡賜銘、游穎煌、蕭世雄。
    理      由
一、按訴狀送達後，原告不得將原訴變更或追加他訴。但擴張或減縮應受判決事項之
    聲明者，不在此限，民事訴訟法第二百五十五條第一項第三款定有明文。本件原
    告原起訴請求被告給付三百三十四萬九千八百四十七元及自九十年一月二十日起
    至清償日止按週年利率百分之六計算之利息，嗣於訴訟進行中，更正為請求被告
    給付三百四十一萬四千七百二十四元，及自九十年六月七日起至清償日止按週年
    利率百分之五計算之利息，核原告上開訴之聲明之更正，就請求給付之工程款本
    金部分增加請求之金額，為擴張應受判決事項之聲明，就請求之遲延利息部分，
    起算日減縮為自九十年六月七日起算、計算利息之利率亦併減縮為按週年利率百
    分之五計算，為減縮應受判決事項之聲明，核與首揭規定相符，應予准許，合先
    敘明。
二、原告起訴主張：兩造於八十九年十一月二十一日簽訂系爭工程承攬合約，由原告
    概括承受訴外人簡賜銘於八十九年五月間與被告所定系爭工程承攬契約之所有權
    利、義務，約定工程總價四百五十三萬六千元，原告並保證不漏水、不龜裂、槽
    體內壁防水層施工。同年十二月二十日，被告藉詞原告延誤工期、工程品質不佳
    ，終止系爭契約，拒絕原告再進場施工，原告不得已乃同意終止系爭契約，而系
    爭契約終止時，原告已完成系爭工程之百分之八十八，依被告向業主大統益公司
    所請領之工程款四百八十八萬四千七百八十八元之百分之九十二計算，被告應給
    付原告之工程款為三百九十五萬四千七百二十四元，加上被告應補貼原告之場地
    遷移費四十萬元、應退還原告之履約保證金四十五萬元、百分之五之營業稅（以
    發票金額二百二十萬元計算）後，再扣除原告已領工程款一百五十萬元，則被告
    計尚應給付原告工程款三百四十一萬四千七百二十四元，原告前於九十年一月十
    七日即以存證信函催告被告給付，詎被告迄仍拒不給付，爰依承攬契約之法律關
    係，請求被告給付上揭工程款及自九十年六月七日起至清償日止，按週年利率百
    分之五計算之遲延利息等語。
三、被告則以：兩造於系爭承攬契約書上註明系爭契約係簡賜銘與被告間系爭工程承
    攬契約全部責任與權利之延續，然兩造簽訂系爭契約後，原告實際上並未進場施
    工，所有已施作之工程均係簡賜銘所施作，故契約關係應仍存在於被告與簡賜銘
    所經營之銘鴻包工業間；又因系爭工程施工品管不良，造成污水槽底部與牆面接
    縫處嚴重漏水，而有重大瑕疵，且原告施工遲延，逾完工期限仍未能完工，被告
    不得已，遂於八十九年十二月二十日終止系爭契約，並自該日起自行鳩工修補漏
    水瑕疵及完成未施作部分之工程，依兩造系爭契約第六條、第十條之約定，原
    告已不得再向被告請求工程款；且迄被告終至系爭契約時止，原告施作之部分僅
    如附表一所示之項目、數量，扣除原告已領之工程款、被告代墊工程款、修補瑕
    疵所支出之費用、遲延罰款及未完工程被告自行僱工完成所支出之工程款後，原
    告已無工程款可資請領等語，資為抗辯。
四、原告主張兩造於八十九年十一月二十一日簽訂系爭工程承攬合約，由原告概括承
    受訴外人簡賜銘於八十九年五月間與被告所定系爭工程承攬契約之所有權利、義
    務，約定工程總價四百五十三萬六千元，原告並保證不漏水、不龜裂、槽體內壁
    防水層施工，及被告於同年十二月二十日致函原告終止系爭契約，而原告迄今所
    領之工程款為一百五十萬元之事實，均為被告所不爭執，且有合約書、工程承攬
    合約、被告公司八十九年十二月二十日（八九）技字第一二二○號函、支付憑單
    在卷可資為證，自堪信原告之上開主張為真正。又被告抗辯原告承攬系爭工程之
    承攬報酬金額，兩造係約定按原告所提出估價金額總價（即如附表一所示單價乘
    以施作數量之金額）之九二折（即百分之九十二）計算，及附表一所示數量欄為
    零部分係原告未施作之工作項目，並系爭工程原告已施作部分有槽體漏水之瑕疵
    ，及該瑕疵係由被告自行僱工修繕之事實，為原告所不爭執，亦堪信為真正。
五、至原告主張依原告於系爭契約終止時之施工進度，被告尚應給付原告工程款、場
    地遷移費及應退還之履約保證金、營業稅等，合計三百四十一萬四千七百二十四
    元，則為被告所否認，並抗辯系爭契約關係仍存在被告與簡賜銘間，原告無權請
    求，且系爭工程已施作部分之工程款，經扣除原告已領之工程款、被告代原告墊
    付小包之各項費用、修補瑕疵費用、遲延罰款及支出未完成部分後續工程費用後
    ，原告已無工程款可資請領等語。是本件兩造爭執之焦點首為原告是否係得主張
    承攬人權利之人，次為原告請求給付工程款是否有理由。經查：
  (一)兩造於系爭契約書「備註」欄中註明：「1.本契約書為銘鴻土木包工業承攬台灣
    協進技研公司『大統益污水處理場』土木工程全部責任與權利之延續。」等語，
    有工程承攬合約書在卷可按，而自原告與被告簽訂系爭契約後，有關系爭工程之
    所有權利、義務亦確實均轉由原告行使，復據證人簡賜銘到庭結證屬實（見本院
    九十一年七月十八日言詞辯論筆錄），系爭契約既為簡賜銘與被告間就系爭工程
    承攬契約之所有權利、義務之延續，原告乃已承擔簡賜銘與被告間系爭工程之承
    攬契約，則有關系爭工程定作人及承攬人之權利、義務之法律關係，自係存在於
    兩造間，被告以原告於簽訂系爭契約後，並未實際進場施工，已完工部份均係簡
    賜銘所施作等語，抗辯系爭工程承攬契約所生之權利義務仍然存在於被告與簡賜
    銘間云云，委不足採，應先陳明。
  (二)茲就原告主張被告應給付之各項款項有無理由，逐一析述如后：
    (1)就原告實際已施作之工程數量計算如下：
      兩造就原告已施作如附表一所示編號第一至四號、第七、八、二十一號之工程
      項目及數量，均不爭執，則上開項目所示之土木設備工程、數量係由原告施作
      ，附表一就上開項目所示之總價均屬正確，堪予認定。又如附表一所示編號第
      九至二十號第二十三至二十六號部分之工程，原告均尚未施作，亦為兩造所不
      爭執。茲就兩造有爭執、如附表一所示編號第五、六、二十二、二十七、二十
      八號計算如后：
      編號第五號部分：原告自認並未依該項目原約定之二千磅混凝土（即預拌１
        ４０ＫＧ／ＣＭ混凝土）施作，而係以編號六號所示之三千磅混凝土（即預
        拌２１０ＫＧ／ＣＭ混凝土）施作，被告則抗辯該部份原告以三千磅混凝土
        施作之數量，被告已將之計入編號六之施作數量內，而以單價較高之三千磅
        混凝土計算應付原告之工程款，原告既無施作本項目所示二千磅混凝土灌漿
        ，則被告於編號五號之數量欄列計為零，並無錯誤，原告請求被告給付本項
        目之工程款，尚乏論據。
      編號六號部分：兩造就本項目契約約定之總數量原為八百零二立方米，後追
        加一點五立方米，故全部完成之數量為八百零三點五立方米部分不爭執。原
        告主張其已將全部數量八百零三點五立方米全部施作完成，無非以編號七號
        清水模板部分，原告已施作完成，不可能不灌漿為其論據。惟查，系爭工程
        於八十九年十二月二十日兩造合意終止系爭契約時，尚未完工，且自八十九
        年十二月二十日起，有關系爭工程之各項工作均係由被告自行施作，原告並
        未再進場施工，此為兩造所不爭執之事實，而系爭工程於兩造合意終止契約
        後之九十年一月五日尚進行沉澱池灌漿，同年月十一日尚進行排水溝灌漿、
        沉澱池斜坡灌漿，此有系爭工程定作人大統益公司九十一年三月六日（九一
        ）高管字第○四二號函送之監工日報表附卷可稽，原告如已將系爭工程之灌
        漿工作部分全部施作完成，被告要無於系爭契約終止後，再自行灌漿之必要
        ，從而，原告主張其已完成全部灌漿工程，委不足採，被告抗辯原告就本項
        目灌漿工程並未全部施作完成，洵堪採信。又被告抗辯原告就此項目僅施作
        五百三十五立方米，業據被告提出混凝土數量計算表及預拌混凝土交貨單為
        佐證，原告則迄未能舉證證明其實際灌漿之數量確達八百零三點五立方米，
        應以被告抗辯原告就本項目僅施作五百三十五立方米、其施工總價為七十七
        萬五千七百五十元為可採。
      編號二十二號部分：兩造就本項目所稱「搭架」係指搭鷹架、全部完成之約
        定總價為二十萬元部分不爭執，原告主張其已將鷹架全部搭設完成，參之前
        揭大統益公司函送之監工日報表所示，被告於兩造合意終止契約後，僅有拆
        模、拆施工架之工作項目，並無搭架之施工項目，已足見原告主張其已完成
        搭架部分之施工，洵屬有徵。被告雖以原告自八十九年十月二十七日灌漿後
        直至停工前，只有從事拆模工作，而拆模工作只有高的地方才需要鷹架云云
        ，抗辯原告僅完成百分之五十之搭架工作，然拆除模板雖僅高處方需鷹架，
        惟鷹架必須由地面架起，不可能憑空架設，原告既能拆除高處模板，顯見其
        鷹架自已架設完成，否則無從為之，被告以前開情詞置辯，要不足採。從而
        ，本項目應認原告業已將約定工程價款二十萬元之搭架工作，全部施作完成
        。
      編號二十七號部分：兩造就本項目所稱「運雜費」係指工地廢棄物之清運、
        約定之單價為六萬元部分不爭執。原告主張應依工程施作比例計付，被告抗
        辯該項費用係工程全部完工後，清理工地時才會有該項費用，原告僅進行至
        灌漿工程部分，不可能有該項費用等語。經查，系爭工程於兩造合意終止之
        八十九年十二月二十日固已施作百分之八十八，有大統益公司上揭（九一）
        高管字第○四二號函送之土木工程施工進度表在卷可資為證，然依上揭函送
        之監工日報表所示，原告於兩造合意終止系爭契約時，僅進行至灌漿、拆模
        之工作進度，且就灌漿、拆模之工作均尚未完全施作完畢，自無清理工地、
        清運廢棄物之必要，原告主張應依工程比例計算清運費用，要屬無據。
      編號二十八號部分：兩造就本工程管理費項目約定之單價為二十五萬元部分
        不爭執。查原告就系爭工程於兩造終止契約時，施工進度已達百分之八十八
        ，已詳如前述，因工程管理費係工程進行中全程均需支出之費用，故原告主
        張計算工程管理費自應依原告實際施工進度計算，洵屬有據，則本項目之總
        價應為二十二萬元（250000元Ⅹ0.88＝220000元），被告以百分之五十計算
        工程管理費，尚有未洽。
      綜上，依原告已施作之工程項目、單價計算，合計原告已施作之工程數量總
        價應為三百六十二萬五千三百十元（即如附表一所示編號第一至四號、第七
        、八、二十一號所示總價與上揭原告主張有理由部分之工程款總和，計算式
        ：15000＋13620＋3650＋15400＋0000000＋0000000＋17850＋775750＋
        200000＋220000＝0000000），依兩造約定之九二折計算，則原告已施作工
        程之工程款為三百三十三萬五千二百八十五元（0000000元Ⅹ0.92＝
        0000000.2元，元以下四捨五入）。
    (2)原告主張被告應退還履約保證金四十五萬元部分：
      細查兩造系爭契約書之記載，兩造雖未約定原告應交付履約保證金予被告，惟
      兩造於系爭契約書「備註」欄中記明：「本契約書為銘鴻土木包工業承攬台灣
      協進技研股份有限公司『大統益污水處理場』土木工程全部之責任與權利之延
      續」，原告業已承擔簡賜銘即銘鴻土木包工業與被告間系爭工程之承攬契約，
      有關簡賜銘與原告間原承攬契約之所有權利、義務均由原告負擔、行使，已如
      前述，依卷附簡賜銘與被告間所定合約書第六條「付款辦法」6.1.「工程履約
      保證金：乙方（即簡賜銘）應於簽約時提出工程合約金額１０％之履約保證金作
      為工程履約保證。」之約定，顯見兩造間確有於簽約時應交付履約保證金之約
      定，而原告主張其已交付履約保證金四十五萬元予被告之事實，有原告提出之
      履約保證金收據附卷為憑，被告亦不否認該履約保證金收據之真正，則原告主
      張曾交付履約保證金四十五萬元予被告，堪信為真，按諸履約保證金之性質，
      係供為定作人因承攬人施工造成損害之賠償請求之擔保，則原告於兩造終止系
      爭契約後，請求被告退還履約保證金四十五萬元自屬有據。至被告有無因原告
      就系爭承攬契約之履行致受損害、得否主張自履約保證金中扣除損害額以為賠
      償，則屬另一問題，將於後述被告主張扣款部份中述之。
    (3)原告主張被告應支付場地遷移費四十萬元部分：
      原告主張被告應給付場地遷移費四十萬元，無非以大統益公司有給付被告場地
      遷移費八十萬元為其論據；被告則以大統益公司給付之場地遷移費係補助被告
      因場地變更管線加長之用，與土木工程部分無關等語。經查，被告向大統益公
      司承攬廢水處理廠工程後，僅將其中土木工程部分轉發包予原告承攬施作，其
      他有關機電、管線等設備部分，仍由被告自行施作，此為兩造所不爭執之事實
      ，而依兩造系爭契約書所載，兩造並無被告應給付原告場地遷移費之約定，且
      依卷附上揭大統益公司（九一）高管字第○四二號函送之土木工程施工進度表
      、工程款項分項說明表所示，大統益公司廢水處理廠工程中之土木工程部分（
      及系爭工程），於九十年一月二十二日已完成百分之九十八，嗣於同年二月一
      日估驗、於同年月二十六日正式完成驗收，而有關場地遷移費部分則系列為「
      工程追加案」，其估驗日期為九十年六月十六日，遠在土木工程正式驗收後近
      四個月之後，顯見大統益公司有關場地遷移費之給付，顯與系爭土木工程部分
      無關，原告主張被告應給付場地遷移費四十萬元，洵無理由。
    (4)原告主張被告應依發票金額二百二十萬元計算、退還百分之五之營業稅十一萬
      元部分：原告主張已交付二百二十萬元之發票予被告乙節，為被告所否認，並
      抗辯除系爭工程由簡賜銘施作期間向被告請款時，曾提出發票外，未曾收受原
      告所交付之發票，而簡賜銘請款時提出之發票營業稅，被告已經計入付清等語
      。經查，原告就被告抗辯系爭工程由簡賜銘承攬施作期間向被告請款時所提出
      之發票之營業稅，業經被告於支付一百五十萬元工程款時一併付清乙節，並不
      爭執，而原告並未另行舉證證明其除向被告領得一百五十萬元工程款時，曾提
      出發票交付被告外，另尚有交付金額計二百二十萬元之發票之事實，則原告主
      張被告另尚應退還以發票金額二百二十萬元、依百分之五計算之營業稅，即屬
      無據。
    (5)基上，依原告已施作系爭工程之數量計算、及依兩造契約之約定，原告因系爭
      工程得請求被告給付之工程款及應退還之款項合計為三百七十八萬五千二百八
      十五元。
  (三)被告抗辯應扣除之各項費用有無理由，臚列析述如下：
    (1)已付工程款一百五十萬元部分：系爭工程原告已施作部分，被告於八十九年十
      月三十日前計已支付一百五十萬元工程款，為原告自認之事實，則原告請求給
      付系爭工程工程款時，自應扣除被告已付之工程款一百五十萬元。
    (2)被告代原告支付小包及工人工資之費用部分：原告就被告抗辯有代原告支付如
      附表二所示項目、金額合計五十五萬三千一百八十六元之款項予小包及工人之
      事實，並不爭執，且有被告提出之支付憑單及附表二所示施工單位行號之收據
      、統一發票可資佐證，被告確有代原告支付附表二所示之各款項予小包或工人
      ，堪予認定。惟原告以僅承認如附表二所示給付建優企業一萬九千五百元、蔡
      春義十八萬四千零八十元、蘇國安六萬元部分，其餘部分原告均拒絕承認，主
      張原告拒絕承認部分，不得自原告之工程款中扣除。然查，被告係大統益公司
      廢水處理場工程之承攬人，原告則係其中系爭土木工程之次承攬人，系爭工程
      各小包、工人對原告之債權，就系爭工程得主張法定抵押權，將致影響被告對
      業主大統益公司是否應負債務不履行之責任，故被告就原告對如附表二所示各
      施工單位行號債之履行，乃為有利害關係之人，原告於被告代為清償時，既無
      異議，債權人即不得拒絕被告之清償，故於被告代原告清償如附表二所示各款
      項後，依民法第三百十二條之規定，被告即取得如附表二所示各施工單位行號
      對原告之債權，從而，被告抗辯如附表二所示代付之五十五萬三千一百八十六
      元，應自原告之系爭工程款中扣除，亦屬有據，應予准許。
    (3)被告自行僱工修補槽體漏水瑕疵所支出之費用部分：
      原告所施作之系爭工程有槽體漏水之瑕疵，該瑕疵並係由被告自行雇工修補之
      事實，亦為兩造所不爭執，已詳如前述。惟被告抗辯因修補瑕疵，計支出如附
      表三所示項目之修補費用計一百三十二萬零三百五十元，則為原告所否認，並
      辯稱被告支付之修補費用有部分與原約定施工項目重複，且修補之金額亦過高
      ，僅同意扣除昕華公司就該槽體混凝土瑕疵修復費用五十八萬五千九百元部分
      。按民法第四百九十三條規定：「工作有瑕疵者，定作人得定相當之期限，請
      求承攬人修補之。承攬人不於前項期限內修補者，定作人得自行修補，並得向
      承攬人請求償還修補必要之費用。如修補所需費用過鉅者承攬人得拒絕修補。
      前項規定，不適用之。」所謂定作人得自行修補，係以承攬人不於定作人所定
      之期間內修補，或拒絕修補為其要件，良以定作人既願訂定承攬契約而將其工
      作委由承攬人承製，顯見對於工作瑕疵之修補，亦以承攬人有較強之修繕能力
      ，能夠以較低廉之成本完成修補，定作人倘未先行定期催告承攬人是否修補瑕
      疵，自不容其逕自決定僱工修補；此不獨就契約係締約雙方以最低成本獲取最
      大收益之經濟目的所必然獲致之結論，且就避免使承攬人負擔不必要之高額費
      用之公平原則而言，自乃不可違背之法則（最高法院八十六年度台上自第二二
      九八號判決意指參照）。經查，被告發現原告施作之系爭工程有漏水之瑕疵後
      ，並未定相當期限請求原告修補，即於八十九年十二月二十日以存證信函終止
      系爭契約，為兩造不爭執之事實，已如前述，並有存證信函在卷可稽，依上開
      說明，被告既未經定期請求原告修補，尚不得自行雇工修補系爭工程之瑕疵，
      而請求原告負擔修補之費用，惟原告自認系爭工程之瑕疵係其混凝土施工不良
      所致，並陳明同意負擔槽體混凝土瑕疵修復費用五十八萬五千九百元，以示負
      責，則被告抗辯於原告請求之工程款中應扣除系爭工程瑕疵修補費用於五十八
      萬五千九百元之範圍內，自屬有據，逾上開金額部分，則無理由。
    (4)原告遲延完工及違約款部分：
      被告抗辯因原告遲延完工及違約，尚應自原告之工程款中扣除如附表四所示項
      目之罰款或價差計八十萬五千五百四十四元，茲分述之：
      逾期罰款部分：
        1.查兩造於系爭契約「工程期限」欄明確約定系爭工程之施工期限為「八十
          九年九月一日自開工日起九十日曆天（不分晴雨天）」，則系爭工程之完
          工期限為八十九年十一月三十日。原告雖主張係被告違約未讓原告按期進
          場施工，不得以原定工期為完工期限。查原告所主張被告未按期讓原告進
          場施工部分，係指簡賜銘即銘鴻土木包工業與被告於八十九年五月二十日
          簽訂承攬合約書後，被告未依約於八十九年五月間讓承攬人進場施工，然
          依卷附簡賜銘與被告間之合約書所載，被告與簡賜銘所約定之施工期限為
          七十五天，而兩造於八十九年十一月二十一日簽訂系爭契約時，係以原告
          實際進場施工之八十九年九月一日為工期起算日、施工期限則延長為九十
          日曆天，按諸原告自認系爭工程不論以簡賜銘即銘鴻土木包工業名義與被
          告簽訂合約書，或嗣後以原告名義再與被告簽訂系爭工程承攬合約，實際
          上全部工程始終均係由原告施作，則原告於其以自己名義與被告簽訂系爭
          契約時，就系爭工程進度如何、尚需多久施工期限方可完工等自知之甚詳
          ，參之兩造於簽訂系爭工程承攬合約時，除將約定施工期限起算日延至原
          告實際開工日之八十九年九月一日起算外，並已將施工期限由原來簡賜銘
          與被告所定之七十五天延長為九十天觀之，顯見系爭契約約定之施工期限
          ，係在原告衡量、評估其施工能力後所訂定，並無何違反公平之處，原告
          主張不得依兩造契約訂定之施工期限為完工期限云云，顯不足採。
        2.又系爭工程於八十九年十二月二十日兩造合意終止時止尚未完工，為兩造
          所不爭執，並已詳如前述，原告確有遲延完工之事實，堪予認定，則依兩
          造於系爭契約第十條「逾期罰款」：「乙方如不能於約定期限內完成承
          攬之全部工程時，每逾一日應乏新台幣五千元，罰款在乙方工程款內扣除
          。．．．」之約定，原告自系爭契約約定完工期限八十九年十一月三十日
          之翌日（即八十九年十二月一日）起即負遲延責任，被告即得以原告遲延
          完工為由，依兩造系爭契約之上開約定，於原告之工程款中扣除每日五千
          元之逾期罰款；又系爭契約既經兩造合意於八十九年十二月二十日終止，
          則於系爭契約終止後，兩造間系爭承攬契約關係已歸於消滅，原告自系爭
          契約終止後，即不再負遲延責任，故計算原告遲延完工之期限，應計算至
          兩造合意終止系爭契約之八十九年十二月二十日止，被告抗辯扣除遲延罰
          款之期間應計算至系爭契約合意終止後之九十年二月八日，委屬無據。從
          而，被告抗辯於原告得請求之工程款中，應扣除自八十九年十二月一日起
          至同年十二月二十日止，計二十日、每日五千元計算之遲延罰款共十萬元
          部分，為有理由，逾上開金額之部分，則屬無據。
        3.至原告另以系爭工程雖有遲延完工情事，然被告並未遭定作人大統益公司
          以工程遲延為理由罰款，主張被告亦不得對原告扣除遲延罰款云云。按兩
          造間所定系爭工程承攬合約，與被告與大統益公司間所訂廢污水處理場承
          攬契約，有關契約主體、契約內容均不相同，屬不同之承攬契約，為兩個
          獨立之法律關係，互不干涉，原告以被告未遭大統益公司處以遲延罰款為
          由，抗辯被告亦不得依兩造間系爭契約之約定，對原告為遲延罰鍰之扣款
          ，誠無理由，併此敘明。
      清水模板部分：
        查兩造於系爭工程承攬合約第六條「工程管理」約定：「．．．本工程施工
        進行中，甲方如發現不合格項目，乙方必須立即更正改善。如情形嚴重，經
        甲方查明屬實，需拆除重做者，甲方得留置應付各款外，乙方並應補償甲方
        因此遭受之損失，不得異議。」依兩造上開約定，如原告施工有不合格項目
        ，被告得要求改善或拆除重做，並得暫扣留應付工程款，然於損失補償部分
        ，則仍以被告確實因原告施工不合格而受有實際損害為前提。經查，被告抗
        辯原告未依附表一編號七號約定以清水模板施工，固為原告所自認，而原告
        主張其非以清水模板施工致結構体表面不平滑之缺失，業經僱工以表面粉刷
        處理，經業主估驗通過之事實，亦為被告所不爭執，而被告並未舉證證明其
        因原告未以清水模板施工致受有何損害及其損害額，僅以被告未以清水模板
        施工為由，抗辯依兩造系爭工程承攬合約第六條「工程管理」之約定，應扣
        除兩造契約約定清水模板之單價與實際發包模板單價之價差三十六萬二千六
        百二十四元，尚與兩造上開約定不合。
      混凝土品質不良部分：
        按系爭工程因原告施作時使用之混凝土品質不良，致槽體抗壓強度不足，造
        成槽體有漏水之瑕疵，乃屬被告得否請求修補瑕疵費用、損害賠償之問題，
        有關瑕疵修補費用之請求部份已詳如前述，至因瑕疵所致損害之賠償部分，
        亦已被告證明受有損害為其前提，然被告亦未舉證證明其因原告使用之混凝
        土強度不足，除瑕疵修補之費用外，尚受有何損害及其損害額，其逕以兩造
        系爭契約約定混凝土單價較時價為高，抗辯應扣除該部分價差，亦不足採。
    (5)未完工程經被告自行僱工完成所支出之工程費部分：
      被告抗辯系爭契約經兩造合意終止時，原告尚有多項施工項目未施作完成，經
      被告自行鳩工施作，而支出如附表五所示之工程款一百三十六萬零九百九十八
      元，亦應自原告之工程款中扣除。按因可歸責於承攬人之事由，致工作逾約定
      期限始完成者，定作人得請求減少報酬或請求賠償因遲延而生之損害，固為民
      法第五百零二條所明定，然尚未完成之工作，因承攬契約如未經終止，承攬人
      仍負履行之責，定作人仍需負給付承攬報酬之責，茲承攬人於契約終止後，不
      負完成未完成工作之履行義務，定作人亦免給付該部分之承攬報酬，故定作人
      於承攬契約終止後，將該未完成之工作另行交由他人施工完成所支付之費用，
      並非因承攬人遲延完成工作所生損害，是被告於兩造間系爭契約終止後，縱有
      將原告未施作之工作項目另行鳩工施作，並因而支出費用之事實，亦非因被告
      遲延完工所受之損害，被告依民法第五百零二條之規定，抗辯應自原告之工程
      款中扣除如附表五所示未完工程之施工費用一百三十六萬零九百九十八元，為
      無理由。
    (6)簡賜銘借款部分：
      另被告又抗辯於系爭工程進行中，簡賜銘曾向被告借款二十萬元工為系爭工程
      之週轉金，原告既概括承受簡賜銘之權利、義務，該二十萬元借款亦應自工程
      款中扣除等語。經查，被告抗辯簡賜銘有向其借款二十萬元之事實，無非以簡
      賜銘所簽發、面額二十萬元之之本票乙紙為其論據，而細查卷附該以簡賜銘為
      發票人之本票所示，該本票簽發之日期為八十九年十二月一日，乃在兩造八十
      九年十一月二十一日簽訂系爭契約、約定由原告承受簡賜銘與被告間承攬合約
      之所有權利、義務之後，顯見簡賜銘向被告借款係在兩造締約之後，為簡賜銘
      私人之借款，與系爭工程及原告均無干涉，被告抗辯應自原告之工程款中扣除
      簡賜銘該借款二十萬元，亦屬無據。
    (7)基上，被告主張應自原告之工程款中扣除之金額，於二百七十三萬九千零八十
      六元（即前述(1)、(2)、(3)、(4)金額之總和，計算式：0000000＋553186＋
      585900＋100000＝0000000）之範圍內為有理由，逾上開金額部分，則屬無據
      。
  (四)綜據上述，原告因承攬系爭工程所得請求被告給付之工程款及被告應退還之款項
    合計為三百七十八萬五千二百八十五元，經扣除被告得扣除之二百七十三萬九千
    零八十六元後，被告計尚應給付系爭工程工程款一百零四萬六千一百九十九元予
    原告。又「給付有確定期限者，債務人自期限屆滿時起，負遲延責任。給付無確
    定期限者，債務人於債權人得請求給付時，經其催告而未為給付，自受催告時起
    ，負遲延責任。其經債權人起訴而送達訴狀，或依督促程序送達支付命令，或為
    其他相類之行為者，與催告有同一之效力。前項催告定有期限者，債務人自期限
    屆滿時起負遲延責任。」民法第二百二十九條定有明文。本件兩造就系爭工程工
    程款之給付，並未定有確定期限，原告於兩造合意終止系爭契約後之九十年一月
    十七日曾以台中郵局第四八一號存證信函請求被告給付工程款並退還履約保證金
    ，有上揭存證信函附卷可考，被告復不否認曾收受上揭存證信函，則原告併請求
    被告給付自九十年六月七日起至清償日止之法定遲延利息，自屬有據。從而，原
    告依契約之法律關係，訴請被告給付工程款一百零四萬六千一百九十九元及自九
    十年六月七日起至清償日止按週年利率百分之五計算之利息部分，為有理由，應
    予准許；逾上開部分之請求，則無理由，應予駁回。
六、兩造均陳明願供擔保，分別請求宣告假執行及免為假執行，於原告勝訴部分，核
    均無不合，爰各酌定相當之擔保金額，分別准許之。至原告敗訴部分，其假執行
    之聲請即失所附麗，應併予駁回。
七、本件判決之結果已臻明確，兩造其餘主張抗辯暨攻擊防禦方法及舉證，經審酌均
    於判決結果無影響，爰不一一論述，附此敘明。
八、據上論結，本件原告之訴為一部有理由，一部無理由，依民事訴訟法第七十九條
    但書、第三百九十條第二項、第三百九十二條，判決如主文。
中      華      民      國    九十二    年       六     月       五     日
                                        臺灣臺中地方法院民事第一庭
~B法      官  呂麗玉
右為正本係照原本作成
如不服本判決，應於判決送達後二十日內，向本院提出上訴狀（並按他造當事人之人
數附繕本）。
中      華      民      國    九十二    年     六     月     九         日
~B法院書記官


司法院資訊處製作；財團法人民間司法改革基金會備份。
